【裁判字號】    96,訴,923
【裁判日期】    980417
【裁判案由】    返還土地
【裁判全文】
臺灣士林地方法院民事判決               96年度訴字第923號
原      告  甲○○
訴訟代理人  丁○○
                        樓
訴訟代理人  邱群傑律師
            許卓敏律師
複代理人    賴志凱律師
被      告  丙○
訴訟代理人  乙○○
上列當事人間請求返還土地事件，本院於民國98年3 月23日言詞
辯論終結，判決如下：
    主      文
被告應將坐落台北縣淡水鎮○○里○○段外北勢小段六七地號、
三三四地號土地如附圖所示門牌號碼為台北縣淡水鎮○○路○段
一一０號之建物（分別占用六七、三三四地號土地六十四平方公
尺、二十四平方公尺）及工具間（分別占用六七、三三四地號土
地五平方公尺、九平方公尺）拆除，並將該土地返還予原告。
訴訟費用由被告負擔。
    事實及理由
一、原告起訴主張：原告為台北縣淡水鎮○○里○○段外北勢小
    段67地號、334 地號土地（下稱系爭土地）之所有權人，然
    被告竟在原告所有之前揭土地上興建台北縣淡水鎮○○路○
    段110 號建物及工具間，顯屬無權占有，為此，爰依民法第
    767 條之規定，訴請被告將上開建物拆除，並將土地返還予
    原告等語。並聲明：被告應將坐落台北縣淡水鎮○○里○○
    段外北勢小段67地號、334 地號土地如附圖所示門牌號碼為
    台北縣淡水鎮○○路○ 段110 號之建物（分別占用67、334
    地號土地64平方公尺、24平方公尺）及工具間（分別占用67
    、334 地號土地5 平方公尺、9 平方公尺）拆除，並將該土
    地返還予原告。
二、被告則以：(一)本件為租佃爭議，依法應先經調解、調處程序
    ，原告未經調解、調處程序，逕行起訴，顯與法不合。(二)被
    告就系爭土地有租賃權、永佃權、地上權及優先承買權存在
    ，應為有權占有，且原告應依民法第840 條之規定，按建物
    之時價補償被告等語，資為抗辯。並聲明：原告之訴駁回。
三、兩造不爭執之事實：
  (一)原告為台北縣淡水鎮○○里○○段外北勢小段67地號、334
    地號土地之所有權人。
  (二)如淡水地政事務所複丈成果圖所示台北縣淡水鎮○○路○段
    110 號建物及工具間為被告丙○所有。
四、本件經依民事訴訟法第271 條之1 準用同法第270 條之1第1
    項第3 款規定，整理並協議簡化爭點後，兩造同意協議簡化
    後之爭點為：(一)原告是否應先經調解、調處，始得提起本件
    訴訟？(二)被告有無占有系爭土地之合法權源？（本院卷第
    147 頁）茲就上開爭點，析述本院得心證之理由如下：
  (一)按耕地三七五減租條例第26條，所謂出租人與承租人間因耕
    地租佃發生爭議案件，非經調解、調處，不得起訴，係指當
    事人間本於耕地租佃關係而發生之爭議案件而言。如原告起
    訴主張無租賃關係存在，而本於其他之法律關係為訴訟標的
    ，即無該條之適用。最高法院46年台抗字第24號著有判例可
    資參照。查本件原告係主張被告無權占有系爭土地，而請求
    拆屋還地，並非本於耕地租佃關係而為主張及請求，揆諸上
    開判例意旨，自無需先經調解、調處之程序，是被告以原告
    起訴前未經調解、調處為由，抗辯其起訴為不合法云云，尚
    無可採。
  (二)被告辯稱其就系爭土地有租賃權、永佃權、地上權及優先承
    買權存在，故為有權占有云云，雖據其提出台北縣政府52年
    度上期房捐繳納通知書、57年度下期田賦代金通知單、44年
    度上期戶稅繳納通知書、50年度上期房捐查定通知書、58年
    度上期田賦代金通知單等影本為證（本院卷第58-62 頁），
    然其中有關房屋稅捐部分，顯與被告就系爭土地有無上開權
    利存在無關；而觀諸前揭田賦代金通知單部分，並無任何地
    號之記載，且其面積記載為2.1111公頃，亦與系爭67地號、
    334 地號土地面積分別為403 平方公尺、4054平方公尺不符
    ，是該田賦代金通知單所徵繳之範圍，是否確包含系爭土地
    在內，已不無疑義，況該通知單雖將被告登載為「管理人或
    代繳義務人」，然究為管理人或代繳義務人？及被告係基於
    何法律關係而為管理人或代繳義務人？並無從僅憑上開記載
    得知，而為他人管理土地或代繳田賦代金之原因，又非只一
    端，自不能單以上開田賦代金通知單記載被告為「管理人或
    代繳義務人」，即謂被告與原告間有其所稱之租賃權或永佃
    權或地上權或優先承買權存在。此外，被告復未能提出其他
    證據證明其占用系爭土地有何正當之法律權源，其辯稱為有
    權占有，且原告應按房屋時價補償云云，自乏依據，不足憑
    採。
五、從而，原告本於系爭土地所有權人之地位，依民法第767 條
    之規定，訴請被告將坐落台北縣淡水鎮○○里○○段外北勢
    小段67地號、334 地號土地如附圖所示門牌號碼為台北縣淡
    水鎮○○路○ 段110 號之建物（分別占用67、334 地號土地
    64平方公尺、24平方公尺）及工具間（分別占用67 、334地
    號土地5 平方公尺、9 平方公尺）拆除，並將該土地返還予
    原告，為有理由，應予准許。
六、本件判決基礎已臻明確，兩造其餘攻防方法及訴訟資料經本
    院斟酌後，核與判決結果不生影響，故不另一一論述；另被
    告聲請傳訊地政機關承辦人員，證明由被告繳納田賦代金之
    原因部分，因兩造間私權之約定，並非上開承辦人員所能知
    悉，且被告所提出者為57年、58年間之田賦代金通知單，當
    時之法律關係，更非現任相關承辦人員所能明瞭，自無傳訊
    之必要，併此敘明。
七、據上論結，原告之訴為有理由，依民事訴訟法第78條判決如
    主文。
中    華    民    國    98    年    4     月    17    日
                  民事第一庭法  官  馬傲霜
以上正本係照原本作成。
如對本判決上訴須於判決送達後20日內向本院提出上訴狀。
中    華    民    國    98    年    4     月    21    日
                            書記官  許秋莉


司法院資訊處製作；財團法人民間司法改革基金會備份。
